臺北高等行政法院判決
　　　　　　　　　　　　　　　　　　 93年度訴字第03339號
　　　　　　　　　　　　　　　.
原　　　告　甲○○
訴訟代理人　丙○○
被　　　告　教育部
代　表　人　乙○○（部長）
訴訟代理人　徐履冰律師
上列當事人間因私立學校法事件，原告不服行政院中華民國93年
8月13日院臺訴字第0930087661號訴願決定，提起行政訴訟。本
院判決如下：
　　主  文
原告之訴駁回。
訴訟費用由原告負擔。
　　事  實
一、事實概要：
    被告89年12月14日台（89）教中(二)字第89517510號函私立港
    明高級中學（下稱港明中學）董事會，以該董事會第12屆董
    事任期已於88年12月25日屆滿，其間經被告輔導及協調並兩
    次限期改選，惟迄未改選完成，影響學校及董事會正常運作
    ，依私立學校諮詢委員會第3屆第6次會議決議，被告決定解
    除其董事會全體董事職務，並自發文日起成立管理委員會代
    行董事會職權，直至新董事會成立時為止。被告嗣以90年11
    月8日以台（90）教中(二)字第90517923號函聘謝瑞智等15人
    為港明中學董事會第13屆董事（即本件之原處分）。原告不
    服，提起訴願，經訴願機關為不受理之決定，遂向本院提起
    本件行政訴訟。
二、兩造聲明：
　　(一)原告聲明：
      1.訴願決定及原處分均撤銷。
      2.訴訟費用由被告負擔。
　　(二)被告聲明：
      1.駁回原告之訴。
      2.訴訟費用由原告負擔。
三、兩造爭點：
    原告是否原處分之相對人或利害關係人而為本件之適格當事
    人？
四、兩造陳述：
　　(一)原告主張：
      1.原告所據以提起本訴之被繼承人林修董事，於58年出資
        興學，而林修從未同意其出資被改變名義為捐獻，且67
        年3月港明中學仍發給林修出資證明書，是以在63年私
        立學校法公布後，林修之出資者身份仍未改變，在法律
        不溯及既往原則下，出資不應被曲解為捐資。原告既繼
        承林修之出資股份，自應繼承其出資興學之權益，在董
        事會中繼續參與。故原告提起本訴，資格並無不符。
      2.被告解除港明中學第12屆董事會全體董事職務之理由，
        在於該屆董事間發生意見爭執，並非董事會淘空校產或
        其他不法情事，雖因董事間之爭執致港明中學校長暫時
        無法選聘，惟該校當時在王春生代理校長之領導下，校
        務運作正常。而被告介入董事會紛爭，解散第12屆董事
        會後所成立之重組董事會9人小組中，卻僅有4位原董事
        列為候選人，且最後僅有2位原董事當選第13屆董事，
        應有違反「比例原則」之情。而重組董事會9人小組中
        ，更有7位當選第13屆董事，實有違反公務人員服務法
        第6條、第17條及刑法第131條之規定，並涉嫌未迴避之
        利益衝突，而依私立學校法第61條規定，董事會有不動
        產處分及設定負擔之職權，故亦有圖利自肥之情；另被
        告懈怠監督，亦有可議，故依行政程序法第111條之規
        定，本件重組第13屆董事過程既有明顯瑕疵，故其成立
        自屬無效，應撤銷其聘任云云。
      3.提出92年9月24日林修權益繼承證明，被告89年12月14
        日台（89）教中(二)字第89517510號函、90年7月18日台
        （90）教中(二)字第90511737號函、90年11月8日台（90
        ）教中(二)字第90317923號函，被告所屬中部辦公室89年
        12月19日89教中(二)字第89517808號函及訴願決定書等件
        影本為證。
　　(二)被告主張：
      1.原告並非原處分之相對人，亦非利害關係人，不符合訴
        願法第18條之規定，依同法第77條第3款，其訴願應不
        受理，則依行政訴訟法第107條第1項第10款規定，應予
        裁定駁回。又私立學校創辦人由「捐資人」任之，並無
        所謂「出資人」。捐資設校後，創辦人應將學校一切事
        項移交第一屆董事，爾後僅得依法逐屆選舉董事組成董
        事會，以管理學校。私立學校為財團法人，任何董事捐
        助之後，即非屬其私產，無法繼承；因此，原告為林修
        之繼承人之主張縱為事實，亦不能因此即成為港明中學
        董事會所受行政處分之相對人或利害關係人。
      2.私校董事會換屆改選時，全體現任董事均得為下屆董事
        候選人，並應加推章程所定名額五分之一以上，故於換
        屆改選時，舊董事方有候選資格之保障。至若被告依私
        校法第32條之規定，解除全體董事、組織新董事會時，
        並無舊董事候選人資格之保障，更無席位之保障。
      3.私校董事均為無給職，推舉擔任13屆董事有管委會或重
        組小組之成員，不能即指為「圖利自肥」，否則，私校
        法施行細則何以規定現任董事均為下屆董事之當然候選
        人？況且第13屆董事之推選經過，係先依據港明高中董
        事會重組實施要點成立推選委員會，並推荐候選人共30
        人，內含原董事、學者專家、教師代表、家長代表等，
        其中包括國立高雄師範大學教育學院院長、國立成功大
        學教研所所長、兩位高職校長等眾多教育界精英，並經
        無記名票選出15人為第13屆董事，過程一切合法；至董
        事會聘任校長如未違法，教育部亦不能干涉。
      4.關於解除全體董事、成立管委會以便組成第13屆董事會
        部分，前經港明中學第12屆董事提起行政救濟，由最高
        行政法院判決敗訴確定。是以，被告就該校解除全體董
        事、成立管委會以便組成第13屆董事會等措施，均經判
        決認定合法無誤；則原處分當亦合法無誤。何況第13屆
        董事任期早已屆滿，且已選出第十四屆董事，原告要求
        撤銷原處分，應屬無訴訟利益等語。
      5.提出被告89年12月14日台（89）教中(二)字第89517510號
        函、原處分書、92年12月2日部授中(二)字第0920521625
        號函，本院90年度訴字第5795號判決及訴願決定書等件
        影本為證。
　　理  由
一、按訴願事件有下列情形之一者，應為不受理決定：三、訴願
    人不符合第18條之規定者；自然人、法人、非法人之團體或
    其他受行政處分之相對人及利害關係人得提起訴願，訴願法
    第77條第3款及第18條各定有明文。又所謂「利害關係人」
    ，係以具有法律上利害關係，即其權利或法律上利益因行政
    處分而直接受有損害者為限，若僅具經濟上、情感上或其他
    事實上之利害關係者，則不屬之。故因行政機關之違法行政
    處分，致權利或法律上之利益受損害之相對人及其他利害關
    係人，其提起訴願，始為合法；其提起撤銷訴訟，始得為撤
    銷訴訟適格之當事人。若對於系爭行政處分，非屬於權利或
    法律上之利益受損害之相對人或利害關係人，其提起訴願，
    訴願機關應為不受理之決定；其提起撤銷訴訟，則為當事人
    不適格者，應認其所訴之事實，在法律上為無理由，予以駁
    回。
二、本件被告89年12月14日台（89）教中(二)字第89517510號函港
    明中學董事會，以該董事會第12屆董事任期已於88年12月25
    日屆滿，其間經被告輔導及協調並兩次限期改選，惟迄未改
    選完成，影響學校及董事會正常運作，依私立學校諮詢委員
    會第3屆第6次會議決議，被告決定解除其董事會全體董事職
    務，並自發文日起成立管理委員會代行董事會職權，直至新
    董事會成立時為止。被告嗣以90年11月8日台（90）教中(二)
    字第90517923號函聘謝瑞智等15人為港明中學董事會第13屆
    董事。原告不服，經訴願機關為不受理之決定等情，為兩造
    所不爭，且有上開各該函文、原處分及訴願決定書等件影本
    附訴願機關卷可稽。
三、原告主張其既繼承林修之出資股份，自應繼承其出資興學之
    權益，在董事會中繼續參與，故原告提起本訴，資格並無不
    符云云，惟其主張為被告所否認。按創辦人由捐資人任之。
    但對辦理教育事業有經驗之人士，經捐資人之推舉，亦得為
    創辦人；第1屆董事，除由創辦人擔任外，其餘由創辦人於
    主管教育行政機關，依第10條許可籌設後3個月內，遴選適
    當人員，檢附其同意書，報經主管教育行政機關核備後30
    日內聘任之。創辦人應於董事聘定後30日內，召開董事會成
    立會議，推選董事長。創辦人於第1屆董事會成立後，應將
    籌設學校之一切事項移交董事會；創辦人為當然董事，不經
    選舉而連任。當然董事因辭職、死亡或依本法有關之規定解
    職或解聘時，喪失其當然董事資格，其所遺董事名額，由董
    事會補選之；私立學校應向學校所在地之該管法院，為財團
    法人設立登記，行為時私立學校法第13條第1項、第20條、
    第23條第2項及第35條第1項各定有明文。故私立學校係由私
    人捐助，經設立登記具獨立法律人格之財團法人，其創辦人
    由捐助人任之，創辦人於第1屆董事會成立後，應將籌設學
    校之一切事項移交董事會，其當然董事資格因辭職、死亡或
    依該法有關規定解職或解聘而喪失；至於其他董事職位，則
    須經依法選任，並無所謂出資股份轉讓或繼承之情形。原告
    主張其為董事林修出資股份之繼承人云云，於法尚非有據。
    而本件原告並非港明中學董事會第12屆或第13屆之董事，其
    對於被告函聘謝瑞智等15人為港明中學董事會第13屆董事之
    原處分，即非屬相對人或利害關係人，訴願機關就原告之訴
    願為不受理決定，依據上開規定及說明，於法並無違誤。故
    原告提起本件訴訟請求撤銷訴願決定及原處分，依其主張之
    事實觀之，即有當事人適格之欠缺，在法律上為無理由，應
    予駁回。
據上論結，本件原告之訴為無理由，依行政訴訟法第98條第3項
前段，判決如主文。
中　　華　　民　　國　　94　　年　  11　　月　 24  　 日
                       第五庭審判長法  官　張瓊文
                                   法  官  帥嘉寶
                                   法  官  蕭忠仁
上為正本係照原本作成。
如不服本判決，應於送達後20日內，向本院提出上訴狀並表明上
訴理由，如於本判決宣示後送達前提起上訴者，應於判決送達後
20日內補提上訴理由書（須按他造人數附繕本）。
中　　華　　民　　國　　94　　年　  11　　月　 24  　 日
    　　  　　　　　　　    　     書記官  蕭純純
